臺灣臺北地方法院民事判決
110年度簡上字第256號
上  訴  人  安泰商業銀行股份有限公司


法定代理人  丁予康  


訴訟代理人  謝順明  
            劉育麒  
被上訴人    陳品毓

上列當事人間請求清償借款事件，上訴人對於民國110年4月22日
本院臺北簡易庭110年度北簡字第1745號第一審判決提起上訴，
本院於民國110年9月22日言詞辯論終結，判決如下：
    主  文
原判決關於駁回上訴人後開第二項之訴部分，暨除確定部分外訴
訟費用之裁判均廢棄。
被上訴人應給付上訴人按本金新臺幣貳拾陸萬參仟伍佰參拾柒元
計付自民國九十五年三月十八日起至民國九十五年九月十七日止
，按週年利率百分之一點二，及自民國九十五年九月十八日起至
民國九十五年十二月十七日止，按週年利率百分之二點四計算之
違約金。
第一審（除確定部分外）、第二審訴訟費用均由被上訴人負擔。
 
    事實及理由
壹、程序方面：
    被上訴人經合法通知未於言詞辯論期日到場，核無民事訴訟
    法第386條所列各款情形，爰依上訴人之聲請，由其一造辯
    論而為判決。
貳、實體方面：
一、上訴人主張：被上訴人於民國93年4月15日與原告簽訂信用
    借款契約書（下稱系爭借款契約），借款新臺幣（下同）38
    萬元，借款期間為93年4月15日起至98年4月15日止，約定利
    率前3個月按週年利率3％計息，第4個月起則按週年利率12％
    固定計息，共分60期，依年金法按月攤還本息；倘遲延還本
    付息，本金自到期日起，利息自應付日起，照應還款額，逾
    期在6個月以內部分，按上開利率10％，逾期超過6個月部分
    ，按上開利率20％，按期計收違約金，嗣依金融監督管理委
    員會於102年11月18日訂定公告、自103年5月18日起生效施
    行之消費性無擔保貸款定型化契約應記載事項第7條規定，
    每次違約金最高連續收取期數為九期，兩造並約定被上訴人
    如有任何一宗債務不依約清償本金或付息時，即喪失期限利
    益，其債務視為全部到期。詎被上訴人僅繳納本息至95年2
    月16日止，尚欠借款本金26萬3,537元及如附表所示之利息
    、違約金未為清償。爰依消費借貸契約之法律關係求為命被
    上訴人給付26萬3,537元及如附表所示之利息、違約金之判
    決等語（原審為上訴人一部勝訴、一部敗訴之判決，即判命
    被上訴人應給付上訴人26萬3,537元及如附表所示之利息，
    並駁回上訴人如附表所示違約金之請求。被上訴人就其敗訴
    部分未上訴，該部分確定。上訴人就其敗訴部分聲明不服，
    提起上訴，並上訴聲明：㈠原判決不利於上訴人部分廢棄；㈡
    被上訴人應再給付上訴人按本金26萬3,537元計付自95年3月
    18日起至95年9月17日止，按週年利率1.2％，及自95年9月18
    日起至95年12月17日止，按週年利率2.4％計算之違約金。）
二、被上訴人未於原審及本院言詞辯論期日到場，亦未提出書狀
    為任何聲明或陳述。
三、得心證之理由：
　㈠按約定之違約金額過高者，法院得減至相當之數額，為民法
    第252條所明定，此規定乃係賦與法院得依兩造所提出之事
    證資料，斟酌社會經濟狀況並平衡兩造利益而為妥適裁量、
    判斷之權限，非謂法院須依職權蒐集、調查有關當事人約定
    之違約金額是否有過高之事實，而因此排除債務人就違約金
    過高之利己事實，依辯論主義所應負之主張及舉證責任。況
    違約金之約定，為當事人契約自由、私法自治原則之體現，
    雙方於訂約時，既已盱衡自己履約之意願、經濟能力、對方
    違約時自己所受損害之程度等主、客觀因素，本諸自由意識
    及平等地位自主決定，除非債務人主張並舉證約定之違約金
    額過高而顯失公平，法院得基於法律之規定，審酌該約定金
    額是否確有過高情事及應予如何核減至相當數額，以實現社
    會正義外，當事人均應同受該違約金約定之拘束，法院亦應
    予以尊重，始符契約約定之本旨。倘債務人於違約時，仍得
    任意指摘原約定之違約金額過高而要求核減，無異將債務人
    不履行契約之不利益歸由債權人分攤，不僅對債權人難謂為
    公平，抑且有礙交易安全及私法秩序之維護（最高法院93年
    度台上字第909號、92年度台上字第2747號判決意旨參照）
    。
　㈡經查，兩造簽立之系爭借款契約書「壹、分期償還約款」第4
    條第2項約定：「前三期按年利率3％固定計算，第四期起改
    按年利率12％固定計算」、第5條約定：「甲方（即被上訴人
    ）如遲延還本或付息時，本金自到期日起，利息自應付日起
    ，照應還款額，逾期在六個月以內部分，按前開約定利率百
    分之十，逾期超過六個月部分，按前開約定利率百分之二十
    計付違約金」，有系爭借款契約附卷足憑（見原審卷第35頁
    ），而上訴人本件請求違約金按被上訴人逾期清償本金期間
    在6個月以內及超過6個月期間，違約金之利率分別以年利率
    12％之10％即1.2％、年利率12％之20％即2.4％計算，是加計前開
    兩造約定之利息週年利率12％後，被上訴人應負擔之利息、
    違約金利率各合計為13.2％（計算式：12％＋1.2％＝13.2％）、1
    4.4％（計算式：12％＋2.4％＝14.4％），未逾修正後民法第205
    條規定約定利率最高年利率16％之限制，亦未逾銀行法第47
    條之1第2項修正後自104年9月1日起銀行辦理現金卡或信用
    卡循環信用之最高上限利率年利率15％，又上訴人就本件被
    上訴人違約清償本息一事，實際僅請求95年3月18日起至95
    年12月17日止之9期違約金，並未依約請足至被上訴人清償
    完畢之日止之違約金，顯已主動就違約金之請求進行部分折
    讓，衡情並無過苛之情事，另並審酌上開違約金條款既經被
    上訴人審視後同意簽立系爭借款契約，被上訴人嗣後違約情
    節，及其違約所造成上訴人另需增加管理、追償之成本及無
    法收回尚欠本金及利息運用之損失等情形，尚難認本件違約
    金之約定有何顯然過高而顯失公平之情事。而被上訴人於原
    審及本院言詞辯論期日均未到庭，亦未提出任何證據證明系
    爭借款契約有違約金過高而顯失公平之情形，揆諸前揭說明
    ，本院認應尊重當事人契約自由、私法自治，則在未見被上
    訴人有提出有關違約金過高或顯失公平情形，自難逕予酌減
    ，則上訴人依系爭借款契約請求被上訴人給付附表所示之違
    約金，核無不合。
四、綜上所述，上訴人依消費借貸契約之法律關係，請求被上訴
    人應給付上訴人按本金26萬3,537元計付自95年3月18日起至
    95年9月17日止，按週年利率1.2％，及自95年9月18日起至95
    年12月17日止，按週年利率2.4％計算之違約金，自屬正當，
    應予准許。原審就前開上訴人之請求應予准許部分（即違約
    金部分）所為上訴人敗訴之判決，尚有未洽，上訴意旨指摘
    原判決此部分不當並求予廢棄，為有理由，爰由本院予以廢
    棄，改判如主文第2項所示。　　
五、據上論結，本件上訴為有理由，依民事訴訟法第436條之1第
    3項、第463條、第385條第1項前段、第450條、第78條，判
    決如主文。
中　　華　　民　　國　　110 　年　　10 　 月　　20　　日
                  民事第一庭審判長  法　官　賴錦華
                                    法　官  賴淑萍
　　　　　　　　　　　　　　　　　　法  官　熊志強　　 
以上正本係照原本作成。 
本判決不得上訴。
中　　華　　民　　國　　110 　年　　10　　月　　20　　日
                                    書記官　沈世儒
 
附表：（金額幣別均為新臺幣，日期紀元均為民國）   本金 利息 違約金 26萬3,537元 自95年2月17日起至清償日止，按週年利率12％計算。 自95年3月18日起至95年9月17日止，按週年利率1.2％；自95年9月18日起至95年12月17日止，按週年利率2.4％計算。違約金最高連續收取期數為九期。